最高法院民事判決　　　　　　一○○年度台上字第一七一七號
上　訴　人　空軍作戰指揮部
法定代理人　劉介岑
訴訟代理人　徐克銘律師
被 上訴 人　太一營造有限公司
法定代理人　陳慶詳
訴訟代理人　吳榮達律師
上列當事人間請求給付工程款事件，上訴人對於中華民國一○○
年三月二十九日台灣高等法院第二審判決（九十八年度建上字第
一九號），提起上訴，本院判決如下：
    主  文
原判決關於命上訴人給付及該訴訟費用部分廢棄，發回台灣高等
法院。
    理  由
本件被上訴人主張：伊承攬上訴人之「空軍戰術管制聯隊石門營
區整建工程」（下稱系爭工程），兩造訂立之工程採購契約（下
稱系爭工程契約）第五條第六項第一款約定：工程進行期間，如
遇物價波動時，上訴人得依行政院主計處公布之營造工程物價總
指數，就漲跌幅超過百分之二點五部分，於估驗完成後調整工程
款。伊於九十六年六月二十六日完工並驗收。上訴人雖依約給付
伊契約工程款，然系爭工程施工中，原物料飛漲，非兩造訂約時
所得預料，伊依上開物價調整約定及民法第二百二十七條之二之
規定，就物價上漲超過物價指數百分之二點五部分，均得請求上
訴人給付各期因物價調整之工程款。系爭工程第一期至第十六期
之調整工程款合計為新台幣（下同）一千四百八十七萬九千七百
四十一元，惟上訴人僅給付第一期至第四期、第九期及第十二期
之調整工程款計四百四十六萬七百三十元，其餘各期之調整工程
款合計一千零四十一萬九千零十一元，則迄未給付，迭經伊催討
，均未獲置理等情。爰求為命上訴人給付一千零四十一萬九千零
十一元並加計法定遲延利息之判決。
上訴人則以：被上訴人請求物價調整工程款，依系爭工程契約第
五條第六項第一款約定，須經伊同意，然伊未同意給付系爭調整
工程款，被上訴人之請求，自屬無據。且被上訴人須於每期申請
估驗計價時，一併估算依物價指數所調整之工程款，若未遵期為
之，於後續各期即不再調整計列；再縱被上訴人得請求調整之工
程款，其請求之調整工程款金額過高；另被上訴人溢領二百三十
二萬零九百八十四元，伊亦得主張抵銷等語，資為抗辯。
原審將第一審所為被上訴人敗訴判決一部廢棄，改判如其上開之
聲明，無非以：被上訴人主張系爭工程已全部完工並驗收，伊依
系爭工程契約第五條第六項第一款約定，得就物價上漲超過物價
指數百分之二點五部分，請求上訴人給付調整工程款一千四百八
十七萬九千七百四十一元，然為上訴人所否認，並執上開情詞置
辯。查上訴人於九十六年九月十七日以乾神字第○九六○○○八
五七○號函副知被上訴人載明：「本工程物價指數調整款計需新
台幣一千四百八十七萬九千七百四十一元整，已支付承商第一至
四期物價指數調整款計新台幣二百七十一萬五千九百五十一元整
。」、「本案物價指數調整付款尚不足新台幣一千二百十六萬三
千七百九十元整，建請鈞部（即國防部空軍司令部）准於調整預
算，以利支付承商」。另負責監造之陳貞彥建築師事務所於九十
六年一月十八日以九六空戰字第九六○一一－○一號函復上訴人
之函文記載：有關審查被上訴人按系爭工程契約第五條第六項物
價指數調整第一款約定，檢附行政院主計處公布之營造工程物價
總指數，就漲幅超過2.5%部分提出調整工程款金額，尚屬合理；
關於系爭工程物價指數調整金額第一期至第七期及第八期至第十
期之金額，尚符契約約定；並經證人陳貞彥證述在卷。而上訴人
業已給付被上訴人第一期至第四期、第九期及第十二期之調整工
程款計四百四十六萬七百三十元，復為上訴人所不爭執，應認上
訴人業已依系爭工程合約第五條第六項「物價指數調整」之第一
款約定，對被上訴人表示同意依行政院主計處公布之營造工程物
價總指數，就漲跌幅超過百分之二點五部分，於估驗完成後調整
工程款。上訴人既已對被上訴人表示同意調整工程款，並給付第
一期至第四期、第九期及第十二期之調整工程款，即有給付其餘
各期已同意給付調整工程款之義務。從而，被上訴人依系爭工程
契約第五條第六項第一款約定，訴請上訴人給付一千零四十一萬
九千零十一元本息，應予准許等詞，為其判斷基礎。
惟查系爭工程契約第五條第六項第一款約定：「1.工程進行期間
，如遇物價波動時，甲方（即上訴人）得依行政院主計處公布之
營造工程物價總指數，就漲跌幅超過百分之二．五部分，於估驗
完成後調整工程款……4.倘甲方決定採行本項調整之約定時」，
依此文義，有權決定按物價指數之漲跌調整工程款者為上訴人，
被上訴人無權依此項約定請求上訴人調整工程款。次查上訴人雖
已給付第一期至第四期及第九期、第十二期之物價調整之工程款
予被上訴人，但無從據以認定上訴人就其餘各期工程亦同意依物
價漲跌調整各該期之工程款。又查上訴人九十六年九月十七日乾
神字第○九六○○○八五七○號呈（原判決誤為函）核其內容，
係上訴人將被上訴人請求給付物價調整款之函文，檢送其上級機
關，建請准予調整預算，而僅以副本轉知被上訴人（見一審卷五
八頁）；另陳貞彥建築師事務所於九十六年一月十八日之九六空
戰字第九六○一一八－○一號函，亦僅係該建築師將其審查被上
訴人所提物價調整款工程明細之結果，向上訴人陳報其處理之意
見（見一審卷第六九頁），以上之上訴人之簽呈及陳貞彥建築師
事務所函件均無以證明上訴人向被上訴人表示同意依物價漲跌調
整工程款之意思，乃原審未予詳查，竟引述該簽呈及函件之內容
並憑陳貞彥之證言，認上訴人已依系爭工程契約第五條第六項第
一款之約定，對被上訴人表示同意調整工程款，上訴人對被上訴
人就其餘各期系爭工程亦有給付調整之工程款之義務，自有可議
。末查上訴人辯稱：被上訴人所請求調整工程款之金額過高，並
已溢領二百三十二萬零九百八十四元，伊得主張抵銷云云，上訴
人此抵銷之抗辯，是否可採，原審未調查審認，遽命上訴人給付
一千零四十一萬九千零十一元本息，亦有判決不備理由之違法。
上訴論旨，指摘原判決其敗訴部分為不當，求予廢棄，非無理由
。
據上論結，本件上訴為有理由。依民事訴訟法第四百七十七條第
一項、第四百七十八條第二項，判決如主文。
中    華    民    國  一○○  年    十    月    七    日
                      最高法院民事第二庭
                          審判長法官  吳  正  一  
                                法官  葉  勝  利  
                                法官  阮  富  枝  
                                法官  黃  義  豐  
                                法官  劉  靜  嫻  
本件正本證明與原本無異
                                      書  記  官  
中    華    民    國  一○○  年    十    月   十七   日
                                                      Ｖ